【裁判字號】    99,易,145
【裁判日期】    991004
【裁判案由】    竊盜等
【裁判全文】
臺灣新竹地方法院刑事判決               99年度易字第145號
公  訴  人  臺灣新竹地方法院檢察署檢察官
被      告  丁○○
輔  佐  人
即被告之姐  丙○○
指定辯護人  本院公設辯護人乙○○
上列被告因竊盜等案件，經檢察官提起公訴（98年度偵字第5514
號），本院判決如下：
    主  文
丁○○犯竊盜罪，處罰金新臺幣壹仟元，如易服勞役，以新臺幣
壹仟元折算壹日。
被訴傷害部分公訴不受理。
    事  實
一丁○○於民國98年7 月17日18時36分，在新竹縣竹北市○○街
  357 號甲○○所經營之「梵特絲」服飾店2 樓，趁甲○○及其
  店員呂翌慈不注意之際，竟意圖為自己不法之所有，徒手竊取
  該服飾店內價值約新臺幣299 元藍色上衣T 恤1 件並藏放於隨
  身攜帶之塑膠袋內而得逞，為店員呂翌慈發現告知甲○○；甲
  ○○隨即追趕，並於該服飾店外距離約10公尺之博愛街某處欲
  逮捕丁○○，反遭丁○○張口以牙咬住甲○○右手拇指，致甲
  ○○受有右拇指擦挫傷之傷害（傷害部分業經撤回告訴），近
  鄰於該服飾店之張國忠見狀後報警處理，為警當場查獲，並扣
  得藍色上衣T 恤1 件。
二案經甲○○訴由新竹縣政府警察局竹北分局報告臺灣新竹地方
  法院檢察署檢察官偵查起訴。
    理  由
壹、有罪部分：
一按被告以外之人於審判外之言詞或書面陳述，除法律有規定者
  外，不得作為證據，刑事訴訟法第159 條第1 項固定有明文。
  然被告以外之人於審判外之陳述，雖不符同法第159 條之1 至
  之4 之規定，而經當事人於審判程序同意作為證據，法院審酌
  該言詞陳述或書面陳述作成時之情況，認為適當者，亦得為證
  據；又當事人、代理人或辯護人於法院調查證據時，知有第15
  9 條第1 項不得為證據之情形，而未於言詞辯論終結前聲明異
  議者，視為有前項之同意，同法第159 條之5 亦有明文；又刑
  事訴訟法第159 條之5 其立法意旨，在於傳聞證據未經當事人
  之反對詰問予以核實，原則上先予排除，惟若當事人已放棄反
  對詰問權，於審判程序中表明同意該等傳聞證據可作為證據；
  或於言詞辯論終結前未聲明異議，基於尊重當事人對傳聞證據
  之處分權，及證據資料愈豐富，愈有助於真實發見之理念，上
  開傳聞證據亦均得資為證據。經查：
(一)被害人甲○○、證人呂翌慈、張國忠於警詢之陳述，及同屬審
  判外陳述之贓物認領保管單、甲○○於東元綜合醫院診斷證明
  書、被告於行政院衛生署新竹醫院（下稱新竹醫院）診斷證明
  書、被告於新竹醫院、行政院衛生署嘉南療養院（下稱嘉南療
  養院）、行政院衛生署草屯療養院（下稱草屯療養院）之病歷
  、新竹醫院94年4 月13日新醫歷字第0990002141號函，當事人
  、輔佐人於本院審理調查證據時，均未於言詞辯論終結前聲明
  異議，審酌上述被告以外之人於審判外之陳述作成時之情況，
  並無不能自由陳述之情形，亦未見有何違法取證或其他瑕疵，
  且均與待證事實具有關聯性，認為以之作為證據應屬適當，自
  均有證據能力。
(二)台北市立聯合醫院99年5 月28日北市醫松字第09930173000 號
  函暨附件精神鑑定報告書，雖係審判外之書面陳述，然該鑑定
  報告書係本院之囑託，由鑑定人依刑事訴訟法第208 條、第20
  6 條所出具之書面鑑定報告，且當事人、輔佐人就該傳聞證據
  之證據能力於本院準備程序及審判期日均未爭執，自得採為證
  據。
二訊據被告丁○○否認竊盜，並辯稱伊朋友購買系爭藍色上衣T
  恤1 件，由伊攜回店家辦理退貨不成，遭店家誣賴伊竊盜云云
  ；輔佐人與辯護人則為被告利益主張，本件被告應合於刑法第
  19條第1 項行為時因精神障礙或其他心智缺陷，致不能辨識其
  行為違法或欠缺依其辨識而行為之能力者，不罰之規定；輔佐
  人另稱：以被告之才華，應返回大學任教，若被判處刑責，人
  生留下污點，被告及家人將走投無路；被告應該不是被栽贓，
  當時應該是幻聽，聽到「地球母機判定如被告般在地球的外星
  人，可以擁有1 件免費T 恤」，被告於是到服飾店看衣服，又
  突然聽到地球母機派殺手追殺，情急下逃離現場並咬殺手以為
  脫逃。被告於97年7 月19日至98年9 月3 日間約1 年2 月無就
  醫紀錄，97年7 月31日離家出走前更發了100 多通內容怪誕之
  電子郵件給妹妹陳逸寧，在無藥物控制情形下，被告病情是否
  更趨於嚴重，請求訊問被告無就醫紀錄期間，前、後3 位主治
  醫師，與妹妹陳逸寧，以釐清被告在本案98年7 月17日行為時
  之精神狀況。
三被告雖否認犯行並以前開情詞置辯，然據甲○○於警詢時稱，
  其店員發現被告偷衣服，其本人即追趕報警，過程中遭被告咬
  傷右手拇指，為附近店家張國忠目擊（偵查卷第16至18頁、第
  19至20頁）；呂翌慈於警詢時稱，其係甲○○所經營服飾店之
  店員，發現被告鬼鬼祟祟，有特別注意，被告下樓時其檢視店
  內缺了1 件衣服，就跟著下樓告訴甲○○，甲○○隨之追趕被
  告，其繼續留在店裡顧店（同卷第27至28頁）；張國忠於警詢
  時稱，其看到被告咬甲○○手指，當場聽到甲○○說被告是小
  偷，其就幫忙報警抓人（同卷第31至32頁）各語明確在卷，參
  之被告始終無法提供伊所謂購買系爭T 恤上衣之友人姓名，足
  認被告確實有本件竊盜犯行，所辯無非卸責之詞，不值採信。
四綜上，本件事證明確，被告竊盜犯行堪以認定，應依法論科如
  下：
(一)核被告所為，係犯刑法第320 條第1 項之竊盜罪。
(二)審酌被告曾赴美留學，獲得博士學位取得教職，嗣遭逢喪子、
  離婚之痛，隻身返台罹患精神疾病，94年間取得永久有效之全
  民健康保險重大傷病免自行部分負擔證明卡1 件（參看卷附鑑
  定報告「（患者）生活史、疾病史」項下，及中央健康保險局
  製發之證明卡影本1 件，本院審易字卷第45頁、第23頁），未
  曾犯罪，本件竊取之系爭T 恤上衣價值僅數百元且經被害人甲
  ○○領回，被害人到庭表示對於本案沒有意見（本院易字卷第
  38頁），犯後否認罪刑等一切情狀，量處如主文所示之刑，並
  諭知易服勞役之折算標準。
(三)又：
1.經本院調查被告於新竹醫院之診斷證明書、新竹醫院94年4 月
  13日新醫歷字第0990002141號函，及被告於新竹醫院、嘉南療
  養院、草屯療養院之病歷，暨台北市立聯合醫院99年5 月28日
  北市醫松字第09930173000 號函暨附件精神鑑定報告書（本院
  審易字卷第21頁、第38頁、第44至48頁及外放病歷影卷3 冊）
  ，可認被告確實為精神分裂症患者，且罹病長達數年之久。
2.上開調查，雖其中台北市聯合醫院精神鑑定報告書載「（與患
  者）言談內容仍呈現明顯乖離現實之妄想，且於會談過程中屢
  屢低聲自語。其自稱：其係『外星人』…遇到『（外星）夥伴
  』認得，麼會認不得？…（我注意到你一直在小聲講話，是在
  講什麼？）『外星語』（內容是什麼？）說我想要回外星，拜
  託拜託救命啊……」、「陳女於行為當日、次（18）日受警詢
  後，在筆錄上皆署名『不是你們要找的罪犯黑皮膚』『白種人
  丁○○』，行為次日受檢察官訊問時，全程不斷『唸咒語』、
  在筆錄上署名『丁○○白種人』，稍後受法官訊問時亦『不停
  自言自語』等情觀之，其精神分裂症病情在當時顯已惡化」，
  並研判「被告於案發後緊接時間內受警詢、檢察官訊問、
  法官訊問時，皆否認曾為竊盜、傷害行為，顯示其當時並非完
  全不知悉竊盜、傷害行為違法，就被告在警詢筆錄、檢察官訊
  問筆錄上之署名方式，受檢察官訊問、法官訊問時之言行樣貌
  觀之，其當時對於現實情境之判斷力，及對於一己行為之控制
  力，皆已呈現明顯障礙，循此，認被告之行為應已符合刑法第
  19條第2 項，行為時因前項之原因，致其辨識行為違法或依其
  辨識而行為之能力，顯著減低者，得減輕其刑之規定」等語（
  同卷第45至47頁），而上開鑑定係基於被告生活史及前開3 冊
  既有病歷卷，並斟酌被告於案發當日、次日陳述各語，固有所
  本。
3.然按心神喪失之情狀，有一時性之心神喪失、繼續性之心神喪
  失及循環性（即週期性）之心神喪失，三種情形均屬之，而刑
  法上所謂心神喪失人，非以其心神喪失狀態毫無間斷為必要，
  如果行為時確在心神喪失之中，即令在事前或事後偶回常態，
  仍不得謂非心神喪失人。又精神是否耗弱，固指行為當時之精
  神狀態而言，惟行為當時之精神狀態究竟如何，往往未必徒憑
  事後精神狀態所可追溯鑑定真確，事實審法院仍非不得視個案
  情節，綜合被告行為當時各種言行表徵，據為審斷（最高法院
  20年渝上字第237 號、48年台上字第1486號判例、88年度台上
  字第930 號判決、90年度台上字第3619號判決參照）。茲鑑定
  報告同時指出「現有病歷中，並無陳女於97年7 月19日（草屯
  療養院最後1 次就診）至98年9 月3 日（新竹醫院初次就診）
  期間中主動尋求或被強制施予精神科治療之記錄。換言之，針
  對被告於此段期間之精神狀況，缺乏任何客觀資料」等語（同
  卷第47頁），本案行為時間為98年7 月17日18時36分，被告歷
  次警詢、偵訊時間為98年7 月17日23時0 至25分、翌日10時10
  至45分、17時7 至19分、18時39分（偵查卷第6 頁、第9 頁、
  第35至36頁、本院聲羈字卷第4 頁），與被告行為相距間隔已
  分別逾4 至24小時，縱被告各次應訊時，存在精神障礙狀態，
  仍難與行為時狀態同論。況被告本件行竊當下，因行止鬼祟，
  而遭服飾店店員呂翌慈提高警覺，再參之被告尚能編飾並於歷
  次接受訊問時均堅稱伊係幫朋友已購入之系爭服飾，辦理退貨
  不成，遭店家誣陷之卸責之詞，可見被告於行為當下，顯然認
  知其作為態樣及涉及之不法內容，輔佐人稱「被告行為時以為
  地球母機指示外星人之被告可在地球獲得免費T 恤，被告因此
  至服飾店看衣服」、「被告未服用藥物控制病情，行為時之精
  神狀況較伊離家出走前狀況為差」云云，顯與事實不符，其請
  求訊問被告行為1 年前及1 個半月後之主治醫師，及被告行為
  時已經年未聯絡之胞妹，即無調查之必要。
4.從而，被告行為時既認知其作為態樣及涉及之不法內容，即無
  精神障礙或其他心智缺陷，致不能辨識其行為違法或欠缺依其
  辨識而行為之能力，或辨識行為顯著減低情形，自不能受有刑
  法第19條第1 項或第2 項，不罰或減輕其刑之寬典。另按刑法
  第87條第1 項、第2 項、第3 項，「因第19條第1 項之原因而
  不罰者，其情狀足認有再犯或有危害公共安全之虞時，令入相
  當處所，施以監護」、「有第19條第2 項及第20條之原因，其
  情狀足認有再犯或有危害公共安全之虞時，於刑之執行完畢或
  赦免後，令入相當處所，施以監護。但必要時，得於刑之執行
  前為之」、「前二項之期間為5 年以下。但執行中認無繼續執
  行之必要者，法院得免其處分之執行」，本件被告因不合於刑
  法第19條第1 項或第2 項，不罰或得減輕其刑之規定，自無令
  入相當處所，施以一定期間監護之必要，併予說明。
(四)扣案系爭藍色上衣T 恤1 件，雖為被告本件竊盜犯行所得之物
  ，然係被害人甲○○所有並業據其領回，有贓物認領保管單1
  件存卷（偵查卷第22頁），爰不為沒收之諭知。
(五)末按，刑法第329 條準強盜罪之規定，將竊盜或搶奪之行為人
  為防護贓物、脫免逮捕或湮滅罪證而當場施強暴、脅迫之行為
  ，視為施強暴、脅迫使人不能抗拒而取走財物之強盜行為，乃
  因準強盜罪之取財行為與施強暴、脅迫行為之因果順序，雖與
  強盜罪相反，卻有時空之緊密連接關係，以致竊盜或搶奪故意
  與施強暴、脅迫之故意，並非截然可分，而得以視為一複合之
  單一故意，亦即可認為此等行為人之主觀不法與強盜行為人之
  主觀不法幾無差異；復因取財行為與強暴、脅迫行為之因果順
  序縱使倒置，客觀上對於被害人或第三人所造成財產法益與人
  身法益之損害卻無二致，而具有得予以相同評價之客觀不法，
  故擬制為強盜行為之準強盜罪構成要件行為，雖未如刑法第32
  8 條強盜罪之規定，將實施強暴、脅迫所導致被害人或第三人
  不能抗拒之要件予以明文規定，惟必於竊盜或搶奪之際，當場
  實施之強暴、脅迫行為，已達使人難以抗拒之程度，其行為之
  客觀不法，方與強盜行為之客觀不法相當，而得與強盜罪同其
  法定刑，此有司法院大法官釋字第630 號解釋可資參照，此故
  ，竊盜或搶奪之行為人，縱因防護贓物、脫免逮捕或湮滅罪證
  ，而有當場施以強暴、脅迫之行為，惟其所實施之強暴、脅迫
  行為，若尚未達於使人難以抗拒之程度者，即難與強盜行為同
  視，自不能遽依準強盜罪論擬。至於行為人所施用之強暴、脅
  迫行為，是否足使被害人在身體或精神上達於難以抗拒之程度
  ，自應就當時之具體事實，予以客觀之判斷，最高法院96年度
  臺上字第7243號、第7348號、第7601號判決，均同此見解。本
  件被害人甲○○雖有如事實欄所述遭被告咬傷之經過，有被害
  人之指訴及證人張國忠之證述暨東元綜合醫院診斷書1 件在卷
  可證，然據東元綜合醫院診斷書記載，甲○○之傷勢為右拇指
  擦挫傷，經急診外傷處置後當日離院（偵查卷第21頁），茲客
  觀上被告未持用工具，僅張口咬傷被害人，而被害人所受為右
  拇指擦挫傷之輕微傷害，在被告別無其他積極傷害被害人之強
  暴行為情形下，足認被告本件脫免逮捕之行為，僅屬當場與被
  害人有短暫之肢體衝突，基於一時抗拒逮捕本能，所為之舉措
  ，未達至使被害人難以抗拒之程度，參諸前揭說明，自與準強
  盜罪須達於使人難以抗拒程度之要件未合，併予敘明。
貳、不受理部份：
一按告訴乃論之罪，告訴人於第一審辯論終結前得撤回其告訴，
  又告訴經撤回者，應諭知不受理之判決，刑事訴訟法第238 條
  第1 項、第303 條第3 款分別定有明文。
二查被害人甲○○告訴傷害之部分，經其撤回告訴，有聲請撤回
  告訴狀1 件在卷（本院卷第6 頁），依前開規定，被告被訴傷
  害部分，應為不受理之諭知。
據上論斷，應依刑事訴訟法第299 條第1 項前段、第303 條第3
款，刑法第320 條第1 項、第42條第3 項前段，刑法施行法第1
條之1 第1 項、第2 項前段，判決如主文。
本案經檢察官洪裕翔到庭執行職務。
中    華    民    國    99    年    10    月    4     日
                  刑事第三庭  法  官  周美玲
以上正本證明與原本無異。
如不服本判決，應於送達後10日內向本院提出上訴書狀，並應敘
述具體理由。如未敘述上訴理由者，應於上訴期間屆滿後20日內
向本院補提理由書狀（均須按他造當事人之人數附繕本）「切勿
逕送上級法院」。
中    華    民    國    99    年    10    月    4    日
                              書記官  蕭惠婷
附錄：
中華民國刑法第320條：
意圖為自己或第三人不法之所有，而竊取他人之動產者，為竊盜
罪，處5年以下有期徒刑、拘役或5百元以下罰金。
意圖為自己或第三人不法之利益，而竊佔他人之不動產者，依前
項之規定處斷。
前二項之未遂犯罰之。

司法院資訊處製作；財團法人民間司法改革基金會備份。
